臺灣新竹地方法院行政訴訟判決　
110年度監簡字第3號
原      告  朱旺星    現於法務部○○○○○○○
被      告  法務部○○○○○○○

代  表  人  吳永杉  
訴訟代理人  許智勝律師
上列當事人間監獄行刑法事件，原告不服被告所為之管制措施，
向台北高等行政法院提起行政訴訟，經台北高等行政法院以109
年度訴字第1223號裁定移送本院，本院判決如下：
    主  文
原告之訴駁回。
訴訟費用新臺幣壹仟元由原告負擔。
    事實及理由
一、程序部分：
    按監獄行刑法第93條第1項規定：「受刑人因監獄行刑有下
    列情形之一者，得以書面或言詞向監獄提起申訴：一、不服
    監獄所為影響其個人權益之處分或管理措施。二、因監獄對
    其依本法請求之事件，拒絕其請求或於二個月內不依其請求
    作成決定，認為其權利或法律上利益受損害。三、因監獄行
    刑之公法上原因發生之財產給付爭議。」。又同法第110條
    第1項前段規定：受刑人與監督機關間，因監獄行刑有第93
    條第1項各款情事，得以書面向監督機關提起申訴。同法第1
    14條第1、2項規定：依第110條規定提起之訴訟，為簡易訴
    訟程序事件…。（第2項）前項裁判得不經言詞辯論為之，
    並得引用申訴決定書所記載之事實、證據及理由。」據上，
    本件係原告因不服被告監獄管理處分措施，而提起本件行政
    訴訟，依前揭規定，本件爰不經言詞辯論而為判決，合先敘
    明。
二、實體部分：
  ㈠事實概要：原告非被告監所之受刑人，原告前於109年6月29
    日寄信給被告監所之受刑人黃新堯，然經被告以無寄件人姓
    名退回原告信件，原告因不服被告限制被告監所之受刑人黃
    新堯及原告之通信自由，原告遂向法務部提出訴願，經法務
    部以109年9月21日以法訴字第10913503540號駁回，原告不
    服，向台北高等行政法院提起行政訴訟，經台北高等行政法
    院以無管轄權將本件移送本院。
  ㈡原告起訴主張略以：原告非屬被告監所之受刑人，原告前以
    掛號郵件方式郵寄信件給被告監所受刑人黃新堯，經被告於
    109年6月29日以郵件封信無寄件人姓名為由退回，被告限制
    其監所受刑人黃新堯與原告通信自由，被告所為退信處分為
    違法。此外，參照釋字第653、243號、755號等意見書，原
    告不服被告限制其受刑人與原告之通信自由而提起訴願，相
    當於業經申訴程序。再者，被告之處分未教示救濟方法，原
    告向被告提起訴願，被告及訴願機關均未指示應改以申訴程
    序，原告信賴所提訴願及本件訴訟為正確救濟途徑，如苛責
    原告未循申訴而認起訴要件不備的話顯非合理。並聲明：確
    認被告109年6月29日不予其收容人收受原告信件之退信處分
    違法，被告應賠償原告郵資損失、秘密通訊自由損害共新臺
    幣5060元，訴訟費用由被告負擔。
  ㈢被告答辯略以：系爭信件信封未寫明寄件人姓名，被告考量
    發信對象不明，將系爭信件退回，乃為保障受信人權益，且
    採掛號寄出者一般認為係屬有價值或較為重要事項之郵件，
    為免開拆後衍生糾紛，是類信件皆退回郵局辦理，並無違法
    或不當，且該退回信件屬事實行為，並非行政處分，原告提
    起訴願，亦遭訴願機關為不受理。此外，倘認被告所為退信
    之行為係屬監獄管理措施，依109年1月15日修正公布，同年
    7月15日施行之監獄行刑法第111條第2項規定，受刑人依法
    提起申訴而不服其決定者，應向監獄所在地之地方法院行政
    訴訟庭依第111條第2項第1、2款之訴訟，縱原告提起確認之
    訴，亦應具備「不法侵害其基本權利且非屬輕微者」要件，
    然本件被告只是因信件未寫明寄件人姓名而退回，應不該當
    上開要件。況院告收受被告退回信件之時點在109年7月15日
    施行之監獄行刑法修正之前，能否援引前揭規定提起申訴進
    而提起本件訴訟，尚非無疑。末查，依（舊）監獄行刑法第
    62條、第66條、第71條、行刑累進處遇條例第55條等規定，
    入受信之受刑人所收信件寄件人姓名未寫明，恐影響受信之
    受刑人權益，且於受信之受刑人拒絕收受時，將衍生爭議，
    因此，被告所屬人員將原告信件退回，並無違法或不當。並
    聲明：原告之訴駁回；訴訟費用由原告負擔。　
三、本院判斷：
  ㈠本件如事實概要所載事實，為二造所不爭執，且有卷附退信
    信封影本、法務部○○○○○○○109年7月29日竹監戒字第
&ZZZZ; &ZZZZ; 00000000000號、訴願決定書等在卷可稽（見台
北高等行政
    法院卷第21、27-30頁），此部分事實應可認定之。
  ㈡按行為時監獄行刑法第62條規定：「受刑人之接見及發受書
    信，以最近親屬及家屬為限。但有特別理由時，得許其與其
    他之人接見及發受書信。」、行為時監獄行刑法第66條規定
　　：「發受書信，由監獄長官檢閱之。如認為有妨害監獄紀律
    之虞，受刑人發信者，得述明理由，令其刪除後再行發出；
    受刑人受信者，得述明理由，逕予刪除再行收受。」、行為
    時監獄行刑法第71條規定：「送入之財物認為不適當，或送
    入人之姓名、居住不明，或為受刑人所拒絕收受者，應退回
    之；無法退回者，得經監務委員會之決議沒入或廢棄之。」
    、行刑累進處遇條例第55條規定：「第三級以上之受刑人，
    於不妨害教化之範圍內，得准其與非親屬接見，並發受書信
    。」，綜合上開條文規定得見，由其條文規範內容及精神得
    見，監獄針對受刑人相關通信之管理除本於憲法秘密通訊自
    由之基本前提下，仍應兼顧獄政管理之目的及必要性，進行
    適當之監管措施，而所謂獄政管理應包含個別受刑人及全體
    受刑人之安全維護、維護與刑事偵查相關之措施、監獄管理
    秩序之維護等。
  ㈢經查，本件原告於被告所管理之監獄範圍外寄信至被告機關
    予其所管理之受刑人黃新堯，然上開信件既未記載寄件人之
    姓名，則不僅被告機關無從知悉寄件對象而進行必要性之管
    理，受刑人亦無從辨別寄信者及寄信內容是否可能具有非善
    意或其不願閱覽之內容而決定是否予以收受，基於基於保障
    受刑人（即收件人）之安全及監所管理之必要性，被告機關
    將該信件退回乃屬於中立、客觀之一般性決策方式，並不具
    有針對性。又本件原告亦非被告所管理範圍之受刑人，且被
    告所為至多為針對寄件人不明之信件所為之「退回信件行為
    」，實難認為被告機關之退回行為有何侵害原告秘密通訊自
    由及管理上之不當或違法。末查，本件因原告寄信未記載寄
    件人，縱經被告退回，原告若有通訊之必要性，仍可於清楚
    記載寄信人之後再予以投遞，是被告退回行為並不造成原告
    通訊自由之侵害。
  ㈣綜上，原告主張各節，均無可採。原告訴請確認被告109年6
　　月29日不予其收容人收受原告信件之退信處分違法及被告應
    賠償原告郵資損失、秘密通訊自由損害共新臺幣5060元，均
    無理由，應予駁回。 
四、本件為判決基礎之事證已臻明確，暨兩造其餘陳述及舉證，
    均核與判決結論不生影響，爰不逐一論述，附此敘明。　 
據上論結，本件原告之訴為無理由，依行政訴訟法第98 條第1項
前段，判決如主文。
中    華    民    國   110    年    12    月    14    日
                  行政訴訟庭  法  官  李毓華
以上正本係照原本作成。
如不服本判決，應於判決送達後20日內，向本院提出上訴狀並表
明上訴理由（原判決所違背之法令及其具體內容或依訴訟資料可
認為原判決有違背法令之具體事實），其未載明上訴理由者，應
於提出上訴後20日內向本院補提理由書（上訴狀及上訴理由書均
須按他造人數附繕本，如未按期補提上訴理由書，則逕予駁回上
訴），並應繳納上訴裁判費新臺幣1,500元。
中　　華　　民　　國　　110 　年　　12　　月　　16　　日
                              書記官  劉文倩